行　政　法　院　判　決　　　　　　　　　　　　　八十八年度判字第三○九○號
　　原　　　告　甲○○
　　被　　　告　財政部臺灣省南區國稅局
右當事人間因綜合所得稅事件，原告不服行政院中華民國八十七年十月七日台八十七
訴字第四九三四二號再訴願決定，提起行政訴訟。本院判決如左︰
　　主  文
原告之訴駁回。
　　事  實
緣原告民國八十一年度綜合所得稅結算申報，漏報取自國防部中山科學研究院（以下
簡稱中科院）之薪資所得計新台幣（下同）一八七、二七二元，被告乃核定補徵稅一
三、○二九元。原告不服，申經復查，未准變更，提起訴願、再訴願，遞遭決定駁回
，遂提起行政訴訟。茲摘兩造訴辯意旨如次：
原告起訴意旨略謂︰一、所得稅法第四條第八款規定，國防部與財政部兩造行政機關
，因認知差異造成爭議，雖經鈞院形成依法課稅之判決，然若干背景及事實經過仍足
資參採：在財政部於六十八年函示徵免原則適用之前，早於五十五年中科院成立之初
，即實施研究補助費及技術津貼之發放制度，並奉當時國防部核示免稅，免稅認定之
理由，悉依專案計畫之有無、員工對各專案之各別貢獻之程度，技術能力反應在專業
計畫之成效以及從事高危險性或犧牲個人權益及福祉以符合國家安全及國防科技發展
政策等因素考量，就事實而言，過去如工蜂火箭、青蜂飛彈等研究計畫結束後，研究
補助費技術津貼亦不復存在，未直接參與專案計畫之人員，如行政、雇工人員自始均
不得支領是項補助，而品位職級之高低需視貢獻程度而定。上述認定理由並未違反財
政部於六十八年函示之徵免原則第二款之規定，其符合免稅要件，實有法源基礎，其
免稅之事實已逾十五年，且為稅捐稽徵機關所知悉；八十年間桃園縣稅捐稽徵處查處
，仍默許免稅；八十一年間中科院以訓誠字一六八七三號函財政部北區國稅局說明
免稅理由，該局亦無疑義。二、財政部及其下級機關身為行政主管機關，得本於職權
依據所得稅法責成行政釋示聲明應稅之主張，然自六十八年稽徵機關函示徵免原則以
來至八十三年確定應稅之期間，中科院依徵免原則認定免稅，並多次向桃園縣稅捐稽
徵處及財政部北區國稅局據實說明，而主管機關以不作為之默示同意此部分為免稅，
導致長期以來中科院員工信賴此等主張，誤認為財政主管機關之不作為默示，乃基於
行政一體原則，授權國防部及中科院或其他公務行政機關之相互認定並合於行政行為
明確性原則下，在實質上已存在信賴之法律效力，應有行政法上「信賴保護」原則之
適用，依鈞院七十六年判字第四七四號判決：「不管行政機關之決定是否合法，除了
重大且明顯之瑕疵或其違法係可歸責於納稅義務人外，行政機關之行為一經表露於外
，人民通常會對其所造成「法律狀態」之存續寄以信賴，並以之作為行為依據，此種
依據之信賴，應受保護。」應依中央法規標準法第十四條之規定，自八十四年行政院
台財三七○○七號函示之日起始發生效力。三、按被告謂該中科院聘僱人員之約定載
明所指薪給，除實物代金及眷補費外，包括全部給與品位加給（研究補助費）及技術
津貼核屬為提供勞務所取得之報酬，屬應稅之薪資所得，其據此認定實為可議，按原
告與中科院之契約約定事項所指薪給包括全部給與，僅適用於違約時之處罰條款，並
非通盤適用，故於「中科院各職類人員管理作業程序」中有關退休、資遺、撫卹、年
終獎金、績效獎金及各項補助費等均以本薪為薪資之計算基礎，並未涵蓋品位加給及
技術津貼為薪資之一部，即謂『薪資意為本薪，並非全部給與』，此有各職類人員管
理作業程序足資信採。四、財政主管機關之作為，有違憲法第七條賦予人民平等權之
議，就系爭加給或津貼而言，國防部核定發給對象除中科院非軍職人員外，尚涵蓋中
科院軍職人員及各軍種軍職及非軍職人員，而該等人員就是項給予仍維持免稅，姑不
論是項給付之性質為何，相同的事件，在沒有正當理由下，未為相同之處理，即產生
差別待遇，有違平等原則。另台灣省衛生處依據行政院核定加強農村保健計畫設置之
醫師醫學研究獎助金，既係獎勵對醫學特定研究而給與者，可適用所得稅第四條第八
款規定免稅。而中科院非軍職員工所領之品位加給（技術津貼）則為獎勵對軍事科學
特定研究而給與者，卻不能免稅，亦有違憲法平等原則。依上開說明，原告呈請鈞院
依職權召開言詞辯論，並命令中科院參加訴訟後，判決將原處分及原決定撤銷，以維
原告權益，並符法治，為禱等語。
被告答辯意旨略謂：一、本件原告為中科院非軍職員工，八十一年度領取中科院薪資
所得中有一八七、二七二元屬「品位加給」，為原告所不爭，而中科院之預算雖分別
依計畫編列人事費支應其員工之各項給與，但實際上領受「科技品位加給」或「技術
津貼」之非軍職人員，無論配屬之單位或參與不同計畫，悉依該院所訂「科技人員品
位加給支給標準表」、「技術員薪給標準表」之等級，每月按級定額領取「科技品位
加給」或「技術津貼」。中科院與聘僱人員之約定事項亦載明「薪給」除實物代金及
眷補費外，包括全部給與，此業經財政部台灣省北區國稅局派員赴中科院查明，並為
中科院八十一年十一月三日八十一訓誠字第一六八七三號函中所明示，是系爭「品位
加級」自始即屬薪資所得。至原告訴稱本案之研究補助費係針對每個研究計畫個別申
請，且其發放方式是依各個員工對各個不同之專案所作之各別貢獻程度分別發放，因
此，在不同之專案中，各參與員工所領取之研究補助費並不固定，即非定額給付云云
，顯非事實，仍應依法合併申報繳稅。原核定予以併課原告綜合所得稅，自無不合。
次查納稅義務人如有所得稅法第十四條第一項各類之所得，即應依同法第七十一條規
定申報納稅，而所得稅法第九十五條之規定，僅係為加強課稅資料之正確性，授予稽
徵機關調查及督促扣繳義務人確實依規定扣繳，不可因稽徵機關未為調查或督促扣繳
義務人，即認納稅義務人就其取得之所得不負申報納稅之義務。又課稅與否應由稽徵
機關依法認定，非可由事業團體或機關自行認定之。是原告指稱「本件系爭所得既經
發放單位國防部中山科學研究院認定為免稅所得，自足堪信實」者，應屬誤會。末查
主張信賴保護原則者，須相對人有值得保護之信賴。系爭所得財政部並未明釋其為免
稅所得，且嗣後財政部台灣省北區國稅局大溪稽徵所又多次函請中科院提示七十七年
至八十二年支付非軍職員工「科技品位加給」及「技術津貼」之扣繳暨免扣繳憑單等
資料供核，該院均未予配合。七十七年度以前未對其取得科技品位加給等核課，既係
因中科院提供不確實之資訊（未依法扣繳）所致，自無主張信賴保護之餘地。從而原
告所訴並無足採，請予駁回等語。
    理  由
按「左列各種所得，免納所得稅：一、．．．八、中華民國政府或外國政府，國際機
構、教育、文化、科學研究機關、團體，或其他公私組織，為勵進修、研究或參加
科學或職業訓練而給與之學金及研究、考察補助費等。但受領之學金或補助費，
如係為授與人提供勞務所取得之報酬，不適用之。」「個人之綜合所得額，以其全年
左列各類所得合併計算之．．．第三類：薪資所得：凡公、軍、警、公私事業職工薪
資及提供勞務者之所得：一、為薪資所得之計算，以在職務上或工作上取得之各種薪
資收入為所得額。二、前項薪資包括：薪金、俸給、工資、津貼、歲費、金、紅利
、各種補助費及按月或按年分期給付之退休金或養老金。．．．」分別為所得稅法第
四條第八款及第十四條第一項第三類所明定。次按「一、凡依職級按月定額發給者，
應屬各該研究人員之薪資所得，應於給付時依法辦理扣繳，所得人並應於年度結算申
報時合併申報課稅。二、如係按研究計劃個案給付、並非通案按職級按月給付者，則
為研究補助費，依法可免納所得稅。三、如屬第一種情形，中科院以往未依法扣繳，
所得人以往年度亦未申報納稅者，應即請中科院轉知各所得人自行向稽徵機關補報並
補繳應納稅款，可免予處罰，自六十九年一月起，中科院應於給付時依法扣繳，所得
人應於每年終後合併申報綜合所得稅。四、本案經報奉行政院六十八年十一月八日台
六十八財第一一二○四號函准予備查在案。」亦為財政部六十八年十一月三十日台財
稅第三八五○一號函釋在案。又「中科院給付非軍職人員之科技品位加給暨技術津貼
，免扣繳所得稅一案，與現行法令規定不合，奉示：本案應依法課徵所得稅；至追課
以往年度所得部分，請洽商財政部妥為處理．．．」復經行政院秘書長八十四年十月
十七日台八十四財三七○○七號函釋在案。本件原告八十一年度綜合所得稅結算申報
，短報取自中科院之薪資所得一八七、二七二元，案經被告查得，核定補徵稅額一三
、○二九元。原告不服，以系爭所得係研究補助費，依行為時所得稅法第四條第八款
規定，應屬免稅所得，且系爭所得係依研究計畫專案申請及依各員工參與程度分別計
算發放，並非定額給付，於會計上採按月給付僅屬權衡變通辦法，其性質符合財政部
六十八年十一月三十日台財稅字第三八五○一號函釋，稽徵機關逐年至中科院查閱相
關會計資料，亦對系爭所得未予扣繳一節未予置理，中科院據以認定系爭研究補助費
係屬免稅所得，應屬合法、適當，稽徵機關於經過數年後始為應稅主張，有違信賴原
則云云，申經復查結果，以原告為中科院非軍職員工，八十一年度領取自中科院薪資
中之一八七、二七二元屬品位加給，為其所不爭，而中科院之預算雖分別依計畫編列
人事費支應員工之各項給與，然領受科技品位加給或技術津貼之非軍職人員，無論配
屬之單位或參與不同計畫，悉依該院所訂「科技人員品位加給支給標準表」「技術員
薪給標準表」之等級，每月按級定額領取科技品位加給或技術津貼。中科院聘僱人員
之約定事項亦載明薪給除實物代金及眷補費外，包括全部給與，業經被告所屬大溪稽
徵所赴中科院查閱資料瞭解無誤，並為中科院八十一年十一月三日八十一訓誠字第一
六八七三號函所明示，系爭品位加給自始即屬薪資所得，自應依法合併申報繳稅，原
核定並無不合，乃未准變更。原告仍不服，循序提起行政訴訟，而為如前揭事實欄所
載之主張。惟查中科院之預算雖分別依計畫編列人事費支應員工之各項給與，但實際
上領受「品位加給」或「技術津貼」之非軍職人員，無論配屬之單位參與不同計畫，
均依該院所訂「科技人員品位加給支給標準表」、「技術員薪給標準表」之等級，每
月按級定額領取科技品位加給或技術津貼。且該院與其聘僱人員之約定事項亦載明所
指薪給，除實物代金及眷補費外，包括全部給與，其非軍職人員所領受之科技品位加
給或技術津貼，核屬因提供勞務所取得之報酬，應無行為時所得稅法第四條第八款免
納所得稅規定之適用。再中科院八十一年十一月三日（八一）訓誠字第一六八七三號
函致被告，說明該院各類薪資扣繳所得稅狀況：「以該院於年度開始即訂有各項研究
計畫，並按照研究計畫逐月實施。各項研究計畫除一般經費外，為獎勵科技人員竭盡
心智參與研發工作，另編列研發人員研究補助費及技術津貼。為便利作業，研發人員
研究補助費係採按月發放方式，再經由成本歸戶手續，回歸計畫預算內（研究補助費
採個案給付，必將增加人力及作業之負擔，不符經濟效益）」等語，足見中科院給付
非軍職員工之品位加給及技術津貼之所得，屬經常性研究補助費給與，且依職級按月
定額支給，為提供勞務所取得之報酬，依首揭行為時所得稅法第四條第八款但書及第
十四條第一項第三類之規定，核非免稅之薪資所得，被告依法發單補徵稅款，於法並
無不合。而首揭所得稅法之規定一直未變更，僅解釋該稅法之行政院及財政部之函釋
變更，上開函釋之變更自應依法追溯至首開稅法頒佈時生效適用，原告謂法律見解或
行政命令縱有變更，應自新函令頒布日生效，基於信賴利益原則不得追溯補徵云云，
於法無據。至於系爭八十一年度之「品位加給」及「技術津貼」，中科院於當期發放
時，縱未依法扣繳，但原告該所得既非免稅所得，亦未依法申報，且未逾核課期間，
被告依法予補徵，尚無不合，原告主張本件有違信賴保護及程序正義原則，云云，要
無可採。綜上所述，被告核定原告漏報本期取自中科院給付之薪資所得一八七、二七
二元，補徵其當年度所得稅，並無違誤，一再訴願決定遞予維持，亦均無不合。原告
起訴意旨，仍執前詞指摘，難認為有理由，應予駁回。又本件事證已明，原告請求命
中科院參加訴訟，並行言詞辯論，核無必要，併此明。
據上論結，本件原告之訴為無理由，爰依行政訴訟法第二十六條後段，判決如主文。
中    華    民    國     八十八      年      七      月       二        日
                    行 政 法 院 第 四 庭
                                審 判 長 評  事      葉  振  權
                                         評  事      吳      仁
                                         評  事      吳  錦  龍
                                         評  事      林  家  惠
                                         評  事      吳  明  鴻
右  正  本  證  明  與  原  本  無  異
                                         法院書記官  陳  盛  信
中    華    民    國     八十八      年      七      月       二        日
